臺灣高等法院高雄分院民事判決　　　　　　94年度上字第39號
上　訴　人　甲○○
訴訟代理人　李壬浩律師
被上訴人　　乙○○
訴訟代理人　丙○○
上列當事人間請求分配表異議之訴事件，上訴人對於民國94年1
月25日臺灣屏東地方法院93年度訴字第522 號第一審判決提起上
訴，本院於94年5月4日言詞辯論終結，判決如下：
    主     文
原判決關於駁回上訴人後開第二項之訴部分，及訴訟費用之裁判
廢棄。
台灣屏東地方法院九十三年度執字第六六六一號強制執行事件，
於民國九十三年十月二十日製作之分配表，所列第二順位抵押權
人即被上訴人受分配之債權，於超過新台幣壹佰肆拾柒萬壹仟柒
佰捌拾壹元部分應予剔除，不得列入分配。
其餘上訴及追加之訴均駁回。
第一、二審訴訟費用，由被上訴人負擔三分之一，餘由上訴人負
擔。
    事實及理由
一、上訴人於原審起訴，請求台灣屏東地方法院（下稱屏東地院
    ）93年度執字第6661號強制執行事件，於民國93年10月20日
    製作之分配表（下稱系爭分配表），所列第二順位抵押權人
    即被上訴人受分配之債權，於超過新台幣（下同）72萬5,00
    0 元部分應予剔除，不得列入分配。嗣於本院請求系爭分配
    表被上訴人受分配之債權，於超過50萬元部分應予剔除，不
    得列入分配，係屬民事訴訟法第255 條第1 項第3 款所謂擴
    張應受判決事項之聲明，依同法第446 條第1 項但書規定，
    應予准許，無須對造同意，合先明。
二、上訴人主張：兩造對訴外人李明開、李陳月鶯（下簡稱執行
    債務人）有金錢債權，上訴人於93年4 月間聲請屏東地院以
    93年度執字第6661號強制執行事件，查封、拍賣如附表所示
    執行債務人之財產，並於93年10月20日作成系爭分配表，依
    序將被上訴人等抵押權人列入分配，惟因分配表未將罹於時
    效之利息及違約金剔除，被上訴人與執行債務人間就違約金
    約定以月息二分計算，亦嫌過高，致被上訴人於74年3 月間
    對執行債務人所生本金僅50萬元之借貸債權，竟獲分配總額
    達334 萬6,319 元，爰依強制執行法第41條第1 項規定，提
    起分配表異議之訴，並請求酌減違約金情，求為：屏東地院
    93年度民執字第6661號強制執行事件，系爭分配表被上訴人
    受分配之債權，於超過72萬5,00 0元部分應予剔除，不得列
    入分配。原審為上訴人敗訴判決。上訴人提起上訴並為訴之
    追加，聲明：(一)原判決廢棄。(二)系爭分配表，被上訴人受分
    配之債權，於超過50萬元部分應予剔除，不得列入分配。
三、被上訴人則以：被上訴人對執行債務人之利息、違約金請求
    權時效期間縱已完成，依法僅債務人就該部分得拒絕履行，
    並非請求權消滅，又民法關於週年利率20% 之規定，係就約
    定利息所為，尚難遽為判斷違約金是否過高之標準等語，資
    為抗辯，並於本院為駁回上訴及追加之訴之聲明。
四、兩造不爭執之事實：
  (一)系爭強制執行事件兩造之債權均為真正。
  (二)兩造對執行債務人李明開、李陳月鶯，就附表1.2.3.所示擔
    保物並各有抵押權，經屏東地院以93年度執字第6661號強制
    執行事件將附表所示不動產查封、拍賣後，於93 年10 月20
    日作成之系爭分配表，其計算被上訴人所得分配之項目及金
    額包括本金50萬元、自74年3 月14日起至93年8 月30日止，
    按週年利率5%計算之利息48萬6,986 元，及自74年4 月15日
    起至93年8 月30日止，按月利2%計算之違約金235 萬9,333
    元，共計334 萬6,319 元。
五、本件兩造所爭執之處，應在於：(一)被上訴人對執行債務人之
    利息及違約金請求權，可否在拍賣抵押物的價金中求償？(二)
    被上訴人依系爭強制執行程序對債務人請求之違約金是否過
    高？如過高則應以何數額為相當？
六、被上訴人對執行債務人之利息及違約金請求權，可否在拍賣
    抵押物的價金中求償？
    上訴人主張依民法第145 條、第146 條規定，本金請求權雖
    罹於時效而消滅，仍得就其抵押物取償，但利息及違約金經
    時效消滅者就不能由抵押物取償，原執行法院製作系爭分配
    表應將被上訴人對執行債務人請求之利息及違約金剔除，不
    得列入分配云云，惟查：
  (一)按時效完成後，債務人得拒絕給付，民法第144 條第1 項定
    有明文。又，民法第144 條第1 項規定時效完成後，債務人
    得拒絕給付，是消滅時效完成之效力，不過發生拒絕給付之
    抗辯權，並非使請求權當然消滅，債務人若不行使其抗辯權
    ，法院自不得以消滅時效業已完成，即認請求權已歸消滅（
    最高法院29年上字第1195號判例參照）。
  (二)查，本件被上訴人於74年1 月14日貸與執行債務人李明開50
    萬元，李明開乃以妻李陳月鶯所有不動產設定權利價值50萬
    元之抵押權與被上訴人供為擔保，約定清償日期為74年7 月
    14 日 ，利息依照中央銀行核定放款利率計算，違約金按月
    以2%計算，而被上訴人聲明本件參與分配請求利息，自74年
    3 月14日至清償日止按年息5%計算，有被上訴人抵押權設定
    契約書及異議狀附本院調來原執行法院93年度執字第8181號
    執行案卷可稽。原執行法院於93年10月20日製作系爭分配表
    ，乃將被上訴人所得分配之項目及金額包括本金50萬元、自
    74 年3月14日起至93年8 月30日止，按週年利率5%計算之利
    息48萬6,986 元，及自74年4 月15日起至93年8 月30日止，
    按月利2%計算之違約金235 萬9,333 元，共計334 萬6,319
    元為上訴人不爭執，已如前述。上訴人於本院既陳稱不再主
    張代位強制執行債務人對被上訴人行使時效抗辯權（本院卷
    第38、53頁）。是被上訴人對執行債務人就上開本金50萬元
    、利息48萬6, 986元及違約金235 萬9,33 3元之請求權仍屬
    存在。上訴人抗辯上開利息及違約金依民法第145 條、第14
    6 條規定，請求權已經消滅，原執行法院製作分配表應將利
    息及違約金剔除，不得列入分配云云，依上說明，並無可採
    。
七、被上訴人依系爭強制執行程序對債務人請求之違約金是否過
    高？如過高則應以何數額為相當？
  (一)按約定之違約金過高者，法院得減至相當之數額，民法第25
    2 條定有明文，至於是否相當，即須依一般客觀事實，社會
    經濟狀況、當事人所受損害及債務人若能如期履行債務時，
    債權人可得享受之一切利益情形，以為斟酌之標準。且約定
    之違約金過高者，除出於債務人之自由意思，已任意給付，
    可認為債務人自願依約履行，不容其請求返還外，法院仍得
    依前開規定，核減至相當之數額；此項核減，法院得以職權
    為之，亦得由債務人訴請法院核減（最高法院51台上字第19
    號、79年台上字第1915號、79年台上字第1612號判例參照）
    。
  (二)查，本件被上訴人與執行債務人就其抵押權所擔保債權之違
    約金約定每月二分，相當於年利率24% ，依此計算被上訴人
    所得請求之違約金即有235 萬9,333 元, 超出債權原本50萬
    元，幾近5 倍之多，顯屬過高，參以本件借款清償期為74年
    7 月14日，被上訴人於屆期不訴請清償，而坐令違約金增加
    及目前銀行定期存款利率約為年息2%左右，被上訴人又不能
    舉證證明執行債務人若如期清償債務，其可得之利益會較法
    定利率5%為高等情，本院認被上訴人請求執行債務人給付之
    違約金，以本金按年息5%計算為適當。查本件借款本金為50
    萬元，依系爭分配表自違約金起算日即74年4 月15日起算至
    93 年8月30日，有19年又4 個月15天，按年息5%計算違約金
    為48萬4,795 元〔（500,000 ×5%×19）＋（500 ，000 ×
    5% ／12 ×4）＋ （500,000 ×5%／365 ×15）〕。
八、綜上所述，上訴人依強制執行法第41條第1 項規定，請求就
    屏東地院93年度執字第6661號強制執行事件，系爭分配表被
    上訴人所列第二順位抵押權應受分配之債權，於超過147 萬
    1,781 元（本金500, 000＋利息486,98 6＋違約金484,795
    ）部分應予剔除，不得列入分配，為有理由，應予准許，逾
    此範圍請求，為無理由，應予駁回。原審就超過14 7萬1,78
    1 元部分為上訴敗訴之判決，尚有未洽，上訴意旨求予廢棄
    改判，為有理由，爰由本院予以廢棄改判如主文第2 項所示
    。至於原審將被上訴人147 萬1,781 元列入分配，並無不合
    ，上訴意旨就超過72萬5, 000元列入分配部分指摘原判決不
    當，求予廢棄改判，為無理由，應予駁回。又上訴人追加請
    求超過50萬元部分應予剔除，不得列入分配，依上說明，自
    無理由，應予駁回。
九、據上論結，本件上訴為一部有理由，一部無理由，上訴人追
    加之訴為無理由，依民事訴訟法第450 條、第449 條第1 項
    、第79條，判決如主文。
中　　華　　民　　國　　94　　年　　5 　　月　　18　　日
　　                            民事第五庭
    　　                            審判長法官　　蔡明宛
        　　                        法      官    魏式璧
            　　                    法      官    曾錦昌
以上正本證明與原本無異。
上訴人不得上訴。
被上訴人如對本判決上訴，須於判決送達後20日內向本院提出上
訴狀，其未表明上訴理由者，應於上訴後20日內向本院提出上訴
理由書（均須按他造當事人之人數附繕本）。上訴時應提出委任
律師或具有律師資格之人之委任狀，並依附註條文規定辦理。
中　　華　　民　　國　　94　　年　　5 　　月　　18　　日
                                    書　記　官　　王婉蓉
附註：民事訴訟法第466 條之1 ：對於第二審判決上訴，上訴人
應委任律師為訴訟代理人，但上訴人或其法定代理人具有律師資
格者，不在此限。
上訴人之配偶、三親等內之血親、二親等內之姻親，或上訴人為
法人、中央或地方機關時，其所屬專任人員具有律師資格並經法
院認適當者，亦得為第三審訴訟代理人。第1 項但書及第2 項情
形，應於提起上訴或委任時釋明之
【附　　表】
┌─┬──────────────────────┬──────────┬───────────────┐
│  │      　不　　動　　產　　標　　示          │  　擔保權利順位    │    備                註      │
├─┼──────────────────────┼──────────┼───────────────┤
│1.│(1)屏東縣潮州鎮○○段二地號土地              │被告－第2 順位抵押權│抵押權4 筆，登記時間依序為：  │
│　│(2)屏東縣潮州鎮○○○段574－272地號土地　　　│原告－第4 順位抵押權│5.、1.、11.、9.│
├─┼──────────────────────┼──────────┼───────────────┤
│2.│坐落右1.(1)、1.(2)土地上                      │被告－第2 順位抵押權│抵押權3 筆，設定時間依序為：  │
│　│屏東縣潮州鎮○○段二建號建物（含增建部分）  │原告－第3 順位抵押權│5.、1.、9.        │
├─┼──────────────────────┼──────────┼───────────────┤
│3.│(1)屏東縣潮州鎮○○段一地號土地              │被告－第1 順位抵押權│抵押權4 筆，設定時間依序為：  │
│　│(2)屏東縣潮州鎮○○○段574－273地號土地      │原告－第2 順位抵押權│1.、9.                │
├─┼──────────────────────┼──────────┼───────────────┤
│4.│坐落右3.(1)、3.(2)土地上                      │                    │                              │
│　│屏東縣潮州鎮○○段一建號建物（鐵架鐵皮涼棚）│                    │                              │
└─┴──────────────────────┴──────────┴───────────────┘
